臺灣高等法院民事判決　　　　　　　　 93年度重上字第468號
上　訴　人　乙○○
　　　　　　丙○○
　　　　　　丁○○
共　　　同
訴訟代理人　孫世群律師
上　訴　人　甲○○
訴訟代理人　陳怡成律師
上列當事人間請求塗銷抵押權登記等事件，兩造對於中華民國93
年7月12日臺灣臺北地方法院92年度重訴字第1459號第一審判決
提起上訴，經本院於中華民國94年3月22日言詞辯論終結，判決
如下：
    主      文
原判決關於駁回上訴人甲○○後開第二項之訴部分，及命上訴人
甲○○負擔訴訟費用部分之裁判均廢棄。
上訴人乙○○、丙○○、丁○○應將坐落台北市○○區○○段5
小段742地號、權利範圍各357/60000之土地，及其上門牌號碼台
北市○○○路○段85號3樓建物，應有部分各1/3，移轉登記予上
訴人甲○○。
上訴人乙○○、丙○○、丁○○之上訴駁回。
第一審反訴訴訟費用及第二審訴訟費用由上訴人乙○○、丙○○
、丁○○負擔。
    事實及理由
一、上訴人即被上訴人乙○○、丙○○、丁○○（下稱乙○○等
    三人）主張：坐落台北市○○區○○段5小段742地號，權利
    範圍357/20000之土地，及其上門牌號碼台北市○○○路○段
    85號3樓之房屋（下稱系爭房地）原為訴外人葉許玉霞所有
    ，葉許玉霞於民國（下同）92年7月6日死亡，由乙○○等三
    人繼承而取得系爭房地之所有權。被上訴人即上訴人甲○○
    雖於89年1月24日就系爭房地設定新台幣（下同）800萬元，
    存續期間自89年1月7日至129年1月7日之抵押權（下稱系爭
    抵押權），惟葉許玉霞從未積欠甲○○任何債務，基於抵押
    權之從屬性，系爭抵押權之設定顯屬無效，爰依民法第767
    條規定提起本訴，請求確認系爭抵押權所擔保之債權不存在
    ，並請求甲○○將系爭抵押權登記塗銷等語。甲○○則以：
    系爭房地為其所有，借名登記於葉許玉霞名下，實際上仍由
    甲○○為使用、收益、處分，而葉許玉霞為擔保甲○○就系
    爭房地借名登記契約終止後之返還請求權，除簽發面額800
    萬元之本票予甲○○外，並為系爭抵押權設定登記。系爭抵
    押權所擔保之債權雖為將來之債權，但其原因關係已客觀存
    在，並不違反抵押權之從屬性，是乙○○等三人請求確認系
    爭抵押權擔保之債權不存在，並請求塗銷系爭抵押權登記，
    為無理由等語置辯，並提起反訴主張：葉許玉霞於92年6 月
    間即與甲○○終止系爭房地之借名登記契約，並簽訂約定書
    委託代書以贈與為原因，辦理系爭房地之返還及抵押權塗銷
    等事宜，又甲○○為維護權益，乃再以反訴起訴狀繕本之送
    達為終止借名登記契約之意思表示，爰請求乙○○等三人將
    系爭房地移轉登記予甲○○等語。原審就本訴部分為乙○○
    等三人敗訴之判決，就反訴部分為甲○○敗訴之判決，兩造
    各就其敗訴部分提起上訴，乙○○等三人聲明：(一)原判決不
    利於乙○○等三人部分廢棄。(二)確認甲○○就乙○○等三人
    所有系爭房地所設定系爭抵押權所擔保之債權不存在。(三)甲
    ○○應將系爭抵押權設定登記予以塗銷。(四)願供擔保請准就
    (二)、(三)項請求宣告假執行。(五)駁回甲○○之上訴。甲○○則
    聲明：(一)原判決不利於甲○○部分廢棄。(二)乙○○等三人應
    將系爭房地之所有權移轉登記予甲○○。(三)駁回乙○○等三
    人之上訴。(四)本訴部分如受不利之判決，願供擔保免為假執
    行。
二、乙○○等三人主張系爭房地原登記於其母葉許玉霞名下，並
    於89年1月24日設定系爭抵押權登記予甲○○，葉許玉霞於
    92年7月6日死亡，由乙○○等三人繼承，並為繼承登記等情
    ，為甲○○所不爭執，並有死亡證明書、
    記謄本、建物登記謄本、抵押權設定契約書、遺產稅繳清證
    明書等件附卷為證（見原審卷第14至23、69至70、188至192
    頁，本院卷第61頁），堪信為真正。乙○○等三人主張系爭
    抵押權並無被擔保債權存在之事實，為甲○○所否認，並主
    張系爭房地實際上為其所有，係借名登記於葉許玉霞名下，
    而葉許玉霞為擔保對於甲○○就系爭房地將來之返還請求權
    ，乃設定系爭抵押權等語，然此亦為乙○○等三人所否認。
    經查：
  (一)甲○○主張其於70年間向第三人欣蘭企業股份有限公司（下
    稱欣蘭公司）購買系爭房地及同棟3樓之1預售屋，原將系爭
    房地登記名義人指定為甲○○之前夫羅秋冬，同棟3樓之1房
    地則指定登記予甲○○。嗣於72年間因甲○○與羅秋冬感情
    生變，乃將上開二戶房屋指定登記為訴外人羅秀玲所有，並
    經欣蘭公司為移轉登記。嗣甲○○與羅秋冬於74年間離婚，
    並協議將系爭房地移轉返還予甲○○，惟因故未辦理移轉登
    記，嗣於75年間，始由羅秀玲、羅秋冬分別以買賣為原因，
    將系爭房屋及其坐落基地之所有權分別移轉登記於葉許玉霞
    名下等情，並提出地價稅繳納通知書、契稅及監證費繳納通
    知書、公證書、土地增值稅繳納通知書、所有權移轉契約書
    等件為證（見原審卷第128至147頁），核與台北市中山地政
    事務所93年6月4日北市中地三字第09330889700號函附系爭
    房地異動索引及移轉登記相關資料所示異動情形相符（見原
    審卷第206至259頁）。
  (二)證人羅秋冬於原審到庭證稱：「我與甲○○原是夫妻，64年
    結婚，74年離婚．．．建國北路2段85號3樓（即系爭房屋)
    及3樓之1是甲○○買的，3樓之1的土地是登記我的名字，3
    樓土地是甲○○的名字（此應係『3樓的土地是登記我的名
    字，3 樓之1土地是甲○○的名字』之誤），兩間房屋都是
    登記我妹妹羅秀玲的名字。這些登記方式都是甲○○自己決
    定的。到事後要向我拿證件去辦過戶時我才知道，知道後我
    沒有異議。甲○○婚後沒有工作，購屋的錢是他娘家給的，
    他娘家有錢，我聽說她買一坪是10萬元，二間總共600多萬
    元。土地登記時建商才剛開始蓋，甲○○是去買預售屋，當
    時我們夫妻感情很好，他希望討好我，等房屋快蓋好時我們
    夫妻感情破裂，當時我妹妹與我們同住，幫我們帶小孩，所
    以甲○○就將兩間房屋登記我妹妹的名字，甲○○沒有將房
    屋登記給她娘家的人，因為她娘家是望族，對房屋不介意，
    甲○○也不希望事情被娘家知道，所以登記給羅秀玲。甲○
    ○沒有登記給她自己，因為我恐嚇她說如果她登記給她自己
    ，我要照三餐打她，我要她登記給我，他不願意，所以最後
    登記給我妹妹。我想說這樣也有牽制作用，所以最後就這樣
    登記。當時我們離婚時73年左右約定，我要將甲○○的財產
    還她，但甲○○要照顧我三個孩子。我後來想想不妥，擔心
    甲○○拿了財產去賣，卻不照顧小孩，所以我沒有把財產還
    她，我拖了一年多，後來許玉霞出來說要作公親，我把我的
    顧慮告訴他，他說房屋過戶給她，如果甲○○要賣房屋，許
    玉霞會通知我，我和我妹妹才將房屋、土地過戶給許玉霞，
    我們是在信義路楊代書那裡辦過戶。辦過戶時甲○○帶我去
    ，許玉霞和我妹妹都沒去，我跟代書說我生意失敗，要將房
    屋過戶給許玉霞，過戶約是75年間的事。當天我是將證件交
    給代書，後來辦好之後代書通知我取回我的東西。91年底許
    玉霞在屏東養病，我去探望，他擔心養子葉景忠侵占甲○○
    的財產，所以給甲○○設定800萬元，我說何必這樣設定，
    直接登記給甲○○就好了，許玉霞說她還有一間房子要登記
    給他女兒，到時再將房屋一起辦過去就好了。許玉霞有急著
    想辦，但她一直臥病，後來就過世了」等語（見原審卷第
    154至156 頁）。核與證人楊武雄（即承辦系爭房地過戶之
    代書）證稱：「甲○○說要將系爭房屋過戶給她姐姐，因為
    甲○○說他先生與別人有債務糾紛，第一次是甲○○與他先
    生來。葉許玉霞沒有來，那次是單純來委託，並拿證件給我
    。甲○○與葉許玉霞兩個人有來一次，是來拿稅單還是拿繳
    好的稅單過來我不記得。過戶辦好之後是甲○○來拿權狀。
    當初過戶是用買賣為原因，義務人有拿印鑑證明等證件給我
    ，當時沒有另外簽約，只有簽公定契約交給地政事務所。契
    稅與增值稅甲○○說是她一起繳的。本件的代書費是甲○○
    付給我的，不記得收他多少錢。當時沒有提到後續是否要過
    戶回來，或做其他的處理。之後就沒有與甲○○她們聯絡。
    也沒有再提過這房子的事」，「我不是很清楚真正的原因，
    甲○○只是要將房屋過給她姐姐，在我那裡他們並沒有付款
    。甲○○也沒有說要送給她，或是其他的情況」，「（一般
    買賣是否會另訂私契，並在代書處付款？）是。如果沒有這
    樣做的客戶，他們也不會說原因」，「在辦過戶時他們就有
    提出（地價稅繳納通知書、契稅及監證費繳納通知書、公證
    書、土地建物改良買賣所有權移轉契約書、土地增值稅繳納
    通知書）這些資料給我」等情（見原審卷第84、85頁）相符
    ，是證人羅秋冬所為上開證述，堪信為真正。而乙○○等三
    人徒以證人羅秋冬與甲○○原係夫妻，離婚後仍共同經營事
    業為由，即空言主張證人羅秋冬所為上開證述非屬事實云云
    ，尚屬無據，並不可取。
  (三)甲○○主張系爭房地係由其出租他人收取租金，且由其繳納
    房屋稅並投保火險，於84年間並設定最高限額612萬元抵押
    權，而向銀行貸款510萬元等情，為乙○○等三人所不爭執
    ，並據甲○○提出房屋租賃契約書、房屋稅繳款書、火災保
    險費收據、保險單、抵押權設定契約書、本票、抵押權塗銷
    同意書等件為證（見原審卷第60至66、149、150頁），是甲
    ○○主張系爭房地雖名義上登記為葉許玉霞所有，惟實際上
    係由甲○○使用、收益、處分之事實，堪信為真正。又乙○
    ○等三人固提出葉許霞91年度綜合所得稅各類所得資料清單
    （見原審卷第124頁），主張該租金所得係由葉許玉霞申報
    繳納所得稅，可見系爭房地確為葉許玉霞所有等語。惟查，
    依上開房屋租賃契約書所附房租收（付）款明細欄所載（見
    原審卷第61頁），系爭房屋之租金確係由甲○○收取，而依
    一般經驗法則，稅捐之繳納未必與實際權利義務關係相符，
    是尚不能僅憑葉許玉霞就甲○○所收取之租金申報租金所得
    一事，即得推認系爭房屋確屬葉許玉霞所有之事實。
  (四)甲○○主張葉許玉霞為擔保其對於甲○○就系爭房地所負返
    還債務，除設定系爭抵押權外，並簽發發票日為89年1月7日
    、面額800萬元之本票予甲○○收執之事實，並提出該本票
    為證（見原審卷第148頁），而乙○○等三人對於該本票上
    葉許玉霞簽名之真正並不爭執（見原審卷第96、169、177頁
    ），堪認該本票係為真正。又證人高福永（即承辦系爭抵押
    權登記之代書）到庭證稱：「在辦系爭抵押權之前，我不認
    識雙方當事人，在89年間甲○○與葉許玉霞到我事務所，兩
    人一起聲明，要辦抵押權登記，甲○○說原來買系爭房屋是
    借用許玉霞的名義登記，款項由甲○○支付，講這句話時兩
    人都在場，沒有人表示反對，許玉霞說他有癌症，不知何時
    會過世，為了保障甲○○對系爭房屋返還的債權，避免將來
    子女要找甲○○要房子，所以要設定抵押權。金額800萬元
    是因為當時係爭房屋市價1300萬元，扣掉花旗銀行第一順位
    實際借款數額510萬元，所以設定800萬元。我要求提出印鑑
    證明，
    ，後來拿資料來時就不一定一起來」，「因為她們沒有空白
    的本票紙，所以本票紙是我撕給她們的，由許玉霞當我的面
    簽名蓋章。抵押權設定契約書是我填寫後請她們蓋章，她們
    是當我的面二個人親自蓋章，他項權利證明書由甲○○保管
    ，因為她是債權人。只要有抵押權設定契約書、
    土地房屋權狀及印鑑證明就可以辦理，沒有附本票或其他債
    權相關文件給地政事務所」，「（當時委託處理是否有書面
    文件？）沒有。代書服務費4000元是甲○○交給我的。返還
    請求權部分，他們沒有提到如果許玉霞或其子女不履行時要
    負怎樣的賠償責任，沒有談到這部分」，「（當初寫抵押權
    公定契約書的格式記載，公契上沒有可以寫返還請求權的欄
    位，所以我沒有寫」等語（見原審卷第86、87頁）。查證人
    高福永與兩造非親非故，衡情當無故意為虛偽陳述偏袒甲○
    ○之必要，是其所為上開證述亦堪信為真正。至於乙○○等
    三人主張羅秋冬、羅秀玲係出於規避債務脫產而以假買賣方
    式將系爭房地所有權借名登記於葉許玉霞名下，而葉許玉霞
    則係為減少死亡後之遺產稅，而簽發上開本票並設定系爭抵
    押權等語，核與證人高福永所述上開情節不符，而彼等就此
    等事實並未提出任何證據以實其說，是其空言而為上開主張
    ，實難採信。
  (五)綜上所述，堪認甲○○主張系爭房地原係其所購買，先借名
    登記於羅秋冬、羅秀玲名下，嗣再借用葉許玉霞名義登記，
    而葉許玉霞為擔保對於甲○○就系爭房地之返還請求權，乃
三、按抵押權所擔保之債權，原可由契約當事人自行訂定，此觀
    民法第861條但書之規定自明。故契約當事人如訂定以將來
    可發生之債權為被擔保債權，自非法所不許（最高法院47年
    台上字第535號判例意旨參照）。又按抵押權係支配標的物
    交換價值之價值權，與用益物權係支配標的物用益價值之用
    益權，係立於同等之地位。用益物權既為獨立物權，為使抵
    押權能發揮媒介投資手段之社會作用，已無斷然否認其亦具
    有獨立性之必要，是以對抵押權從屬性之解釋不妨從寬。蓋
    押權時有被擔保之債權存在即為已足，故契約當事人如訂立
    以將來可發生之債權為被擔保債權，亦即其債權之發生雖屬
    於將來，但其數額已經預定者，此種抵押權在債權發生前亦
    得有效設立及登記。經查，甲○○將系爭房地借名登記於羅
    許玉霞名下，而羅許玉霞為擔保將來對於甲○○就系爭房地
    之返還債務而設定系爭抵押權，並簽發面額800萬元之本票
    予甲○○以為憑證等情，均於前述，則系爭抵押權設定之目
    的即在擔保羅許玉霞對甲○○所負返還系爭房地債務之履行
    ，且彼等亦已預定擔保債權之數額為800萬元，堪認依其約
    定已足以特定其擔保債權，則依上開說明，系爭抵押權雖係
    擔保將來可能發生之債權（即借名登記契約終止後，因系爭
    房地不能返還所生之損害賠償請求權），亦得有效設立，而
    無違背抵押權之從屬性。又抵押權公示原則乃在使第三人得
    經由抵押權設定登記得知該抵押權所擔保之債權數額，以評
    估抵押物之剩餘價值，而作為其交易之參考，至於該抵押權
    所擔保債權之發生原因及其種類為何，通常非為交易第三人
    所關心，且依一般抵押權登記情形觀之，除擔保債權金額、
    存續期間、清償日期、利息、違約金等事項外，未必就債權
    種類併為登記（參原審卷第20頁登記謄本及第66頁抵押權設
    定契約書所載），是尚不能僅以系爭抵押權登記未將其所擔
    保之債權種類併予登記一事，即謂系爭抵押權登記有違公示
    原則，而認其抵押債權不存在。又查，葉許玉霞基於本件借
    名登記契約，對於甲○○負有返還系爭房地之義務，此義務
    因葉許玉霞死亡而由乙○○等三人繼承，而乙○○等三人迄
    未履行此返還義務，是系爭抵押權所擔保之債權並未消滅，
    從而，乙○○等三人請求確認系爭抵押權所擔保之債權不存
    在，並請求甲○○塗銷系爭抵押權登記，洵屬無據，不應准
    許。
四、按借名登記契約乃著重在當事人間之信任關係，屬無名契約
    ，其性質與委任契約類同，應類推適用有關委任關係終止、
    消滅之規定。又按委任契約當事人之任何一方，得隨時終止
    委任契約；委任關係，因當事人一方死亡、破產或喪失行為
    能力而消滅；但契約另有訂定，或因委任事務之性質不能消
    滅者，不在此限，民法第549條第1項、第550條分別定有明
    文。經查：
  (一)系爭房屋原借名登記於羅秀玲名下，系爭房屋所坐落之基地
    則借名登記於羅秋冬名下之事實，已於前述，則羅秀玲、羅
    秋冬對於系爭房地之真正所有權人甲○○原負有返還系爭房
    地之義務，又依證人羅秋冬上開證述，葉許玉霞、甲○○、
    羅秋冬僅係約定以葉許玉霞為系爭房地所有權之登記名義人
    ，倘真正所有權人甲○○欲處分系爭房地時，葉許玉霞會通
    知羅秋冬，使其得事先因應以確保其子女扶養事宜。故衡情
    羅秋冬與葉許玉霞並未因此約定而取得限制甲○○處分系爭
    房地或終止借名登記契約之權利。
  (二)甲○○主張葉許玉霞於92年6月間即與甲○○合意終止系爭
    房地之借名登記契約，且簽訂約定書委託代書以贈與為原因
    辦理系爭房地之返還及抵押權塗銷等語，並提出約定書為證
    （見原審卷第67頁）。查該約定書固記載：「乙方（即甲○
    ○）於民國75年買入台北市中山區○○○路○段85號三樓建
    號2230所有權全部（基地坐落中山區○○段○○段742地號
    持分357/20000）房屋壹棟以甲方（即葉許玉霞）名義登記
    ，今甲方同意將上開不動產歸還乙方。雙方約定以贈與方式
    移轉，其所產生之土地增值稅、契稅、贈與稅、印花稅、規
    費、代書費等之一切相關稅費均由乙方負擔繳納，另有關辦
    理過戶事宜由甲方指定代書辦理，該不動產上有銀行設定，
    乙方設定均由乙方負責清償並提出相關證件辦理塗銷登記，
    概與甲方無涉，恐口無憑特立本書為據」，惟該約定書並未
    經甲○○及葉許玉霞簽名或蓋章，是尚難據以認定彼等已依
    該約定書所載終止系爭房地之借名登記契約。又證人陳美女
    雖證稱：「我不認識葉許玉霞或甲○○。關於這件事我記得
    是有一位太太來我們事務所說她經常經過我們這裡，有一些
    東西她不太會寫，想請我們幫忙，我們就幫她撰稿，給她帶
    回去。我不知道這位太太的名字．．．當時那位太太來委託
    時我不在場，她是告訴我們助理，我們的職員請她到休息室
    等，由我們的小姐紀錄下來，等我回來後，我們研擬好文件
    內容，再通知她過來，她有留電話，說她叫葉許玉霞，但我
    沒有核對證件，因為她不是委託我們辦理登記」，「（約定
    書是你為該位太太研擬的文件？）是．．．委託研擬內容就
    是照約定書上的記載，因為我沒有親自與她談過，所以不太
    有印象」，「（可否確認委託的太太就是葉許玉霞本人？）
    無法確認」（見原審卷第88、89頁）；證人陳錦雀（即陳美
    她自稱許玉霞說她住附近，經常經過我們事務所，她與她妹
    妹之間有一些約定，因為他自己不會整理，希望我們幫她整
    理，因為她不是委託辦理登記，所以我們沒有核對證件。因
    為我只是助理，確定的本件內容陳代書會再處理，我只是將
    口述的內容重點紀錄，等我們代書回來，確定內容後再以電
    腦打字出來。口述內容時間已久不太記得。文件我們不是當
    天交給她的，至於是她留電話給我們通知，還是她自己改天
    來拿我不記得了。來委託時有沒有其他人與這位太太一起來
    我不記得了。約定書內容都是照口述內容整理，委託人沒有
    提供其他資料」，「（可否確認委託人就是許玉霞？）不能
    。因為沒有出示證件」（見原審卷第91頁），則證人陳美女
    及陳錦雀既均無法確認係受葉許玉霞委託撰擬上開約定書，
    故亦不能依彼等所為上開證述而據以為有利於甲○○之判斷
    。
  (三)查葉許玉霞業於92年7月6日死亡，已於前述，而甲○○與葉
    許玉霞就系爭房地借名登記契約之終止並無特別約定，且依
    其性質亦無不能消滅借名登記契約之情事，則依上開規定，
    本件借名登記契約關係於葉許玉霞92年7月6日死亡時即告消
    滅，是甲○○基此請求乙○○等三人返還系爭房地，而為所
    有權移轉登記，洵屬有據，應予准許。
五、綜上所述，本件乙○○等三人提起本訴請求確認系爭抵押權
    所擔保之債權不存在，並請求甲○○塗銷系爭抵押權登記，
    為無理由，應予駁回；其假執行之聲請亦因失所附麗，應併
    予駁回。原判決就此部分為乙○○等三人敗訴之判決，核無
    不合，乙○○等三人上訴意旨指摘原判決此部分為不當，求
    予廢棄改判，即無理由，應予駁回。至於甲○○提起反訴請
    求乙○○等三人將系爭房地之所有權移轉登記予甲○○，即
    為有理由，應予准許。原判決就此部分為甲○○敗訴之判決
    ，自有未合，甲○○就此部分指摘原判決為不當，求予廢棄
    改判，為有理由，應予准許。
六、甲○○聲請訊問證人許勝山（即甲○○胞弟），證明甲○○
    與葉許玉霞已合意終止本件借名登記契約之事實，經核該待
    證事實對於本件判決結果不生影響，爰不予調查，附此敘明
    。
七、據上論結，本件乙○○等三人之上訴為無理由，甲○○之上
    訴為有理由，依民事訴訟法第449條第1項、第450條、第78
    條、第85條第1項前段，判決如主文。
中　　華　　民　　國　　94　　年　　4 　　月　　12　　日
　　　　　　　　　民事第四庭審判長法　官  張劍男
　　　　　　　　　　　　          法　官  陳忠行
　　　　　　　　　　　　　　　　  法　官  彭昭芬
正本係照原本作成。
如不服本判決，應於收受送達後20日內向本院提出上訴書狀，其
未表明上訴理由者，應於提出上訴後20日內向本院補提理由書狀
（均須按他造當事人之人數附繕本）上訴時應提出委任律師或具
有律師資格之人之委任狀；委任有律師資格者，另應附具律師資
格證書及釋明委任人與受任人有民事訴訟法第466條之一第一項
但書或第二項（詳附註）所定關係之釋明文書影本。
中　　華　　民　　國　　94　　年　　4 　　月　　13　　日
　　　　　　　　　　　 　　　　 　書記官  丁華平
附註：
民事訴訟法第四百六十六條之一（第一項、第二項）：
對於第二審判決上訴，上訴人應委任律師為訴訟代理人。但上訴
人或其他法定代理人具有律師資格者，不在此限。
上訴人之配偶、三親等內之血親、二親等內之姻親，或上訴人為
法人、中央或地方機關時，其所屬專任人員具有律師資格並經法
院認為適當者，亦得為第三審訴訟代理人。
